最高法院刑事判決　　　　　　　　　　　　　　　八十七年度台上字第四三二○號
　　上　訴　人　甲○○○
　　選任辯護人林辰彥律師
　　　　　　　黃淑怡律師
右上訴人因貪污案件，不服台灣高等法院中華民國八十六年十一月五日第二審判決（
八十五年度上訴字第四九二○號，起訴案號：台灣基隆地方法院檢察署八十五年度偵
字第二四五三號），提起上訴，本院判決如左：
    主  文
原判決撤銷，發回台灣高等法院。
    理  由
本件原判決認定上訴人甲○○○係財政部基隆關稅局出口組驗貨課稽核，負責出口貨
物查驗工作，為依據法令從事公務之人員。緣於民國八十四年十一月三日台北市培仁
股份有限公司（下稱培仁公司）委託基隆市雄風報關有限公司代為申報出口多批關係
企業南亞塑膠股份有限公司生產之貨品時，其中一批（報單號碼： AA/84/6754/0914
）經財政部基隆關稅局出口組抽中應驗並指派上訴人負責查驗，上訴人於翌日查驗時
發現貨品有南亞塑膠股份有限公司之商標，而報單係申報無商標，上訴人明知依規定
本應將未報商標情事註記於報單上，俾利業務課依關章處罰，惟其竟萌索賄之意，而
隱匿此一有商標之事實不於報單上簽註，逕行在該出口報單中註明無商標處為不實「
挑認」（係為確認貨物符合時依法令應作成之公文書）後，轉送業務課核准放行，其
後上訴人即以電話通知雄風報關有限公司有關前述申報之貨物商標不符，要求該行負
責驗關之人員至上訴人之辦公室商談，嗣雄風報關有限公司職員王麗祥依約至基隆關
稅局時，上訴人即私下向王麗祥告以前開未報商標之情形如簽報上去將遭處罰新台幣
（下同）六千元，而其未簽報讓貨通關，希望貨主支付三千五百元。王麗祥返回其公
司後，即將上情告知公司內負責與客戶連繫之職員陳雪娥，陳女再將未報商標將罰六
千元及可私下付款三千五百元予關員疏通之事電告培仁公司職員張義頊，因張義頊認
為其公司出口之貨物多年來原本即就有南亞之標誌，錯不在己而拒付，嗣於八十四年
十一月六日，上訴人復打電話至雄風報關有限公司，請接聽之職員藍如秀通知王麗祥
，而王麗祥至基隆關稅局後，即將培仁公司不願支付款項之情形告知上訴人，上訴人
始作罷而未得逞等情。因而撤銷第一審不當之判決，改判論處上訴人對於違背職務之
行為，要求賄賂罪刑，固非無見。
惟查(一)八十六年十二月十九日修正前刑事訴訟法第九十五條已明文規定訊問被告，應
告以犯罪之嫌疑及所犯罪名。罪名經告知被告後，認為應變更者，應再告知。本件第
一審係論處上訴人依據法令從事公務之人員，藉端勒索財物，未遂罪刑，原審改判論
處上訴人對於違背職務之行為，要求賄賂罪刑。審判長於審判期日，並未告知應變更
之罪名，揆諸前開規定，其所踐行之訴訟程序，難謂於法無違。(二)貪污治罪條例已於
八十五年十月二十三日修正公布施行，關於對於違背職務之行為要求賄賂之刑罰，與
修正前之貪污治罪條例之規定，已有不同，是上訴人所犯對於違背職務之行為要求賄
賂罪，行為後法律已有變更，原判決未依刑法第二條第一項規定為新舊法之比較適用
，亦屬無可維持。(三)有罪判決書之事實一欄為適用法令之依據，凡與適用法令有關之
事實必須詳為記載，始足為適用法令之基礎。又刑法第二百十三條之罪，以公務員明
知為不實之事項，而登載於職務上所掌之公文書，足以生損害於公眾或他人，為構成
要件。原判決認定上訴人觸犯該罪，然於判決事實及理由欄，並未認定上訴人之行為
，有何足生損害於公眾或他人之情事，亦有判決理由不備之違法。以上或為上訴意旨
所指摘，或為本院得依職權調查之事項，應認原判決有發回更審之原因。
據上論結，應依刑事訴訟法第三百九十七條、第四百零一條，判決如主文。
中      華      民      國    八十七    年     十二     月     十七     日
                              最高法院刑事第四庭
                                  審判長法官  陳  錫  奎
                                        法官  王  德  雲
                                        法官  洪  清  江
                                        法官  吳  昆  仁
                                        法官  李  伯  道
      右正本證明與原本無異
                                              書  記  官
中      華      民      國    八十七    年     十二     月    二十三    日
